【裁判字號】    97,台上,5308
【裁判日期】    971023
【裁判案由】    常業詐欺
【裁判全文】
最高法院刑事判決            九十七年度台上字第五三０八號
上  訴  人  甲○○
            乙○○
共      同
選任辯護人  李昌明律師
            王進佳律師
上  訴  人  丙○○
            丁○○
共      同
選任辯護人  曾劍虹律師
上列上訴人等因常業詐欺案件，不服台灣高等法院高雄分院中華
民國九十六年七月三十一日第二審判決（九十五年度上訴字第二
００六號，起訴案號：台灣高雄地方法院檢察署九十一年度偵字
第八七六二、一三六三八、一五五一四號），提起上訴，本院判
決如下：
    主  文
原判決關於甲○○、乙○○、丙○○、丁○○部分撤銷，發回台
灣高等法院高雄分院。
    理  由
本件原判決撤銷第一審關於上訴人甲○○、乙○○、丙○○、丁
○○部分之科刑判決，改判依修正前刑法牽連犯、常業犯之規定
，論甲○○、乙○○、丙○○、丁○○以共同常業詐欺罪，各處
有期徒刑三年、二年、二年、二年，並為相關從刑之諭知。固非
無見。
惟按：(一)、客觀上為法院認定事實及適用法律基礎之證據，雖已
調查而其內容尚未明瞭者，即與未經調查無異，如遽行判決，仍
屬應於審判期日調查之證據而未予調查。原判決犯罪事實三認定
上訴人甲○○、乙○○基於常業詐欺之犯意，在台製造原判決附
表（下稱附表）二所列保健食品，於產品上虛偽註記為國外進口
，使不特定之消費者陷於錯誤而予購買；總計經由戊○○等分銷
、直銷商會員一萬二千九百二十名，自民國九十年七月一日至九
十一年四月二十四日止，銷售金額達新台幣（下同）一億三千四
百三十八萬四千八百二十元等情（見原判決第五、六頁）；並於
理由欄載明係以：碧特有限公司（下稱碧特公司，甲○○為實際
負責人）等公司電腦統計資料顯示，並有會員基本資料及商品銷
售統計表在卷可稽（見原判決第二十二頁，即法務部調查局卷〈
下稱調查卷〉四第一頁），為其所憑之主要論據。然查上揭商品
銷售統計表固記載碧特公司等公司有如上之銷售金額，惟附表二
所列保健食品，原判決僅認定其中七種即編號 2-B、3-B、4-B、
5-B、7-B、8-B、9-B產品，係甲○○委由翰晟企業股份有限公司
製造後，虛偽標示為國外進口而販售詐騙；至於附表二其餘產品
，依該附表所載及原判決所引用證人即明旻企業有限公司（下稱
明旻公司）負責人范姜文亮暨已判決確定同案被告即幫助犯顏貴
芳所供述（見原判決第十九、三十七頁），則係向明旻公司所訂
購，並非甲○○委由他人製造。且依原判決所認定，丙○○、丁
○○僅參與犯罪事實二之犯罪，至於犯罪事實三部分則未參與。
倘若不虛，則上揭向明旻公司所訂購之保健食品應為合法販售，
即不能列為詐欺所得。乃原判決所引用調查卷四第一頁銷售統計
表，其中固有記載「安神樂」、「強體素」、「顧欣安」等名稱
，但並無上揭所指附表二編號2-B、3-B、4-B、5-B、7-B、8-B、
9-B 所列七種產品之記載，究竟調查卷四第一頁商品銷售統計表
其中所列何者為施用詐術之銷售？何者屬合法銷售？又原判決所
謂「不特定之消費者」，其可得確定之具體被害情形如何？上開
銷售金額是否悉為上訴人等四人共同詐欺所得？均尚未臻明瞭。
原審未予詳查究明，遽行判決，自有調查職責未盡及理由不備之
違法。(二)、刑法第二百十一條所稱之公文書，係指公務員職務上
製作之文書，即以公務員為其製作之主體，且係本其職務製作而
言；又同法所稱偽造以無製作權人而捏造他人名義製作該文書為
構成要件，如行為人對於此種文書本有製作權，縱令其製作之內
容虛偽，且涉及他人之權利，除合於同法第二百十五條之規定，
應依該條處罰外，尚難論以首開法條之罪。原判決以行政院衛生
署之輸入許可字號，係管理機關用以證明進口准予放行之證明，
屬於刑法第二百二十條、第二百十一條之準公文書。因認其事實
三部分，甲○○、乙○○共同基於偽造準公文書之概括犯意聯絡
，連續多次在保健食品之包裝盒、包裝瓶上浮貼標籤，虛偽註記
「製造商：美國 FITNESS LABORATORIES（G.M.P）」（附表二編
號3-B、7-B）、「總經銷：碧特有限公司」、「保證美國進口」
及屬準公文書之「輸入許可：衛署食字第88016574號函」等不實
事項，偽稱該等保健食品係美國原裝製造進口之高科技生物產品
，足生損害於行政院衛生署進口管理之正確性及消費者對產品來
源之認知，其中關於虛偽註記行政院衛生署輸入許可文號部分，
核係犯同法第二百十六條、第二百二十條、第二百十一條行使偽
造準私文書罪（見原判決第六、三十八、三十九頁）。然原判決
所認定事實如果無訛，甲○○、乙○○二人係以甲○○負責之碧
特公司名義製作前揭文書，應屬有權製作，其上標示虛偽之行政
院衛生署輸入許可文號，似僅旨在表明該產品係合法進口而已，
縱該部分之內容不實，能否認其二人另有偽造準公文書之犯行？
非無疑義。原審未詳予深究，遽為上開論斷，亦有可議。(三)、刑
之量定，固為實體法上賦予法院得為自由裁量之事項，但此項職
權之行使，並非得恣意為之，仍應受比例原則、平等原則、罪刑
相當原則之支配。又刑法上之共同正犯，雖應就全部之犯罪結果
負其責任，但科刑時仍應分別以行為人之責任為基礎，並審酌刑
法第五十七條所列各款應行注意事項及一切情狀，為各被告量刑
輕重之標準，並非必須科以同一之刑；務必使輕重得宜，罰當其
罪，以符合法律授權之目的，實現刑罰權分配之正義。原判決關
於上訴人等量刑部分，於理由內敘明其審酌甲○○、丙○○有犯
罪前科（均不構成累犯）；乙○○、丁○○均無犯罪前科，上訴
人等分別明知所銷售之化粧品、保健食品，係在台自行生產製造
並非國外進口，竟為牟取不法暴利，偽充國外製造及進口，嚴重
侵害一般不知情消費者之健康及權益，且渠等犯罪之時間非短，
犯後復均否認犯行，又甲○○係本案財產犯罪之首腦，乙○○身
為總經理，丙○○、丁○○係受甲○○指示，所領取之利益非鉅
及上訴人等犯罪之手段、智識程度、生活狀況等一切情狀，就甲
○○、乙○○、丙○○、丁○○各處有期徒刑三年、二年、二年
、二年等旨（見原判決第四十二頁）。然依原判決理由所載：碧
特事業集團係由甲○○擔任董事長；乙○○擔任總經理，以「美
法多國企業集團」深厚的企業背景與經營特定，加入直銷市場，
甲○○、乙○○均係創辦人等語（見原判決第三十三頁）。原判
決犯罪事實並認定本件甲○○、乙○○二人參與全部犯罪；丙○
○、丁○○二人則僅參與原判決犯罪事實二部分等情（見原判決
第三至六頁）。依原判決所認定上訴人等固均應構成共同正犯，
然依上揭所載，丙○○、丁○○夫妻二人參與之犯罪事實較乙○
○為少，分擔犯罪行為之程度亦較乙○○為輕，其等情節與乙○
○並不相同，原審未加以審酌，即逕處以相同之刑度，難謂已符
量刑之原則。上訴意旨執以指摘，尚非全無理由。因第三審法院
應以第二審判決所確認之事實為判決基礎，刑事訴訟法第三百九
十四條第一項前段定有明文，原判決上述之違背法令，影響於事
實之確定，本院無可據以為裁判，應認關於上訴人等部分有撤銷
發回之原因。至原判決不另諭知無罪部分，基於審判不可分之原
則，併予發回。
據上論結，應依刑事訴訟法第三百九十七條、第四百零一條，判
決如主文。
中    華    民    國  九十七  年    十    月  二十三  日
                      最高法院刑事第十庭
                          審判長法官  邵  燕  玲
                                法官  李  伯  道
                                法官  孫  增  同
                                法官  李  英  勇
                                法官  黃  正  興
      本件正本證明與原本無異
                                      書  記  官
中    華    民    國  九十七  年    十    月   三十   日
                                                      Ｅ


司法院資訊處製作；財團法人民間司法改革基金會備份。
